臺灣板橋地方法院交通事件裁定　　　 100年度交聲字第2610號
原處分機關　交通部公路總局臺北區監理所板橋監理站
異　議　人
即受處分人　劉金昌
上列異議人即受處分人因違反道路交通管理處罰條例案件，對於
交通部公路總局臺北區監理所板橋監理站於民國100 年7 月25日
所為之板監裁字第裁41-C00000000號裁決處分，聲明異議，本院
裁定如下：
    主  文
原處分撤銷。
劉金昌汽車駕駛人，駕駛汽車經測試檢定酒精濃度超過規定標準
，吊扣普通重型機車駕駛執照拾貳個月，並應接受道路交通安全
講習。
    理  由
一、原處分意旨略以：異議人即受處分人劉金昌於民國100 年1
    月2 日21時47分許，騎乘車牌號碼717-CWJ 號重型機車，行
    經新北市○○區○○路地下道時，因自摔經警據報到場處理
    ，並測出異議人呼氣所含酒精濃度過量達每公升0.6 毫克，
    超過0.55毫克以上，為警掣單逕行舉發，嗣原處分機關乃依
    道路交通管理處罰條例第35條第1 項第1 款、第24條第1 項
    第2 款規定，裁處受處分人罰鍰新臺幣（下同）45,000元，
    吊扣駕駛執照12個月，並應參加道路交通安全講習。
二、聲明異議意旨略以：伊需到院求診，因行動不便，搭乘復康
    巴士或身殘公車都很不方便，可否不要吊扣駕駛執照讓伊能
    騎車就診？另伊酒後駕車行為，業經檢察官以緩起訴處分命
    為60小時之義務勞務，監理機關再就同一行為裁罰伊45,000
    元，有違一事不二罰原則。為此，爰依法聲明異議。
三、按汽車駕駛人飲用酒類或其他類似物後其吐氣所含酒精濃度
    超過每公升0.25毫克或血液中酒精濃度超過百分之0.05以上
    者，不得駕車；汽車駕駛人，駕駛汽車經測試檢定有酒精濃
    度超過規定標準之情形，處15,000元以上60,000元以下罰鍰
    ，並當場移置保管該汽車及吊扣其駕駛執照1 年；因而肇事
    致人受傷者，並吊扣其駕駛執照2 年；致人重傷或死亡者，
    吊銷其駕駛執照，並不得再考領；汽車駕駛人，有第35條第
    1 項規定之情形者，應接受道路交通安全講習，道路交通安
    全規則第114 條第2 款、道路交通管理處罰條例第35條第1
    項第1 款、第24條第1 項第2 款分別定有明文。
四、經查：
  (一)本件異議人於上開時、地，酒後騎乘車牌號碼717-CWJ 號重
    型機車，經警測得其呼氣所含酒精濃度達每公升0.6 毫克，
    而為警掣單逕行舉發等情，有新北市政府警察局北警交字第
    C00000000 號舉發違反道路交通管理事件通知單移送聯影本
    、酒精濃度測定單影本各1 紙附卷可稽；且異議人具狀聲明
    異議亦不否認有前揭酒後駕車之行為，是異議人有違反道路
    交通安全規則第114 條第2 款規定，飲用酒類後其吐氣所含
    酒精濃度超過每公升0.25毫克以上，仍駕車之違規事實，堪
    以認定。
  (二)按行政罰法第26條規定：「一行為同時觸犯刑事法律及違反
    行政法上義務規定者，依刑事法律處罰之。但其行為應處以
    其他種類行政罰或得沒入之物而未經法院宣告沒收者，亦得
    裁處之」、「前項行為如經不起訴處分或為無罪、免訴、不
    受理、不付審理之裁判確定者，得依違反行政法上義務規定
    裁處之」，此即所謂一事不二罰原則。至道路交通管理處罰
    條例第35條第1 項、第7 項、第8 項固規定：「汽車駕駛人
    ，駕駛汽車經測試檢定有下列情形之一者，處15,000元以上
    60,000元以下罰鍰，並當場移置保管該汽車及吊扣其駕駛執
    照1 年；因而肇事致人受傷者，並吊扣其駕駛執照2 年；致
    人重傷或死亡者，吊銷其駕駛執照，並不得再考領：一、酒
    精濃度超過規定標準。二、吸食毒品、迷幻藥、麻醉藥品及
    其相類似之管制藥品。」、「汽車駕駛人有第1 項、第3 項
    或第4 項之情形，同時違反刑事法律者，經移置保管汽車之
    領回，不受第85條之2 第2 項，應同時檢附繳納罰鍰收據之
    限制。」、「前項汽車駕駛人，經裁判確定處以罰金低於本
    條例第92條第4 項所訂最低罰鍰基準規定者，應依本條例裁
    決繳納不足最低罰鍰之部分。」，惟同時觸犯刑事法律及違
    反行政法上義務規定之行為，行政機關得否科以與刑罰相類
    之行政罰處罰，應受行政罰法第26條規定之限制，即視該行
    為之刑事訴追或審判程序終局結果而定，在刑事訴追、審判
    程序尚未終局確定前，行政機關尚不得逕予裁罰；至於罰鍰
    以外之沒入或其他種類行政罰，因兼具維護公共秩序之作用
    ，為達行政目的，行政機關仍得併予裁處。又上開所謂「其
    他種類行政罰」，係指違反行政法上之義務應受「裁罰性」
    之「不利處分」而言，依行政罰法第2 條規定，應包括限制
    或禁止行為之吊扣證照處分在內。另汽車駕駛人酒後駕車時
    ，如同時觸犯刑法第185 條之3 之公共危險罪者，道路交通
    主管機關除依上開行政罰法第26條第1 項但書，處以其他種
    類行政罰外，關於行政罰鍰部分，即應依行政罰法第26條、
    道路交通管理處罰條例第10條等規定移送地方法院檢察署處
    理，俟刑事訴追或審判程序終局確定後，再依行政罰法第26
    條第2 項、道路交通管理處罰條例第35條第8 項之規定，就
    行政罰金部分予以裁處。
  (三)又刑事訴訟法第253 條之3 第1 項規定：「檢察官之緩起訴
    處分於緩起訴期間內，有下列情形之一者，檢察官得依職權
    或依告訴人之聲請撤銷原處分，繼續偵查或起訴：一、於期
    間內故意更犯有期徒刑以上刑之罪，經檢察官提起公訴者。
    二、緩起訴前，因故意犯他罪，而在緩起訴期間內受有期徒
    刑以上刑之宣告者。三、違背第253 條之2 第1 項各款之應
    遵守或履行事項者。」，是經檢察官為緩起訴處分者，於緩
    起訴之猶豫期間內，最終是否會被檢察官提起公訴，猶懸而
    未定，亦即緩起訴處分於猶豫期間內尚未具有實質之確定力
    ，檢察官仍得根據上開規定依職權或依告訴人之聲請，將被
    告緩起訴處分撤銷。而依行政罰法第26條第2 項之立法意旨
    ，必須待緩起訴處分「實質確定」時，被告才最終地確定免
    於受刑事訴追，原處分機關始得為行政裁罰，亦即在緩起訴
    期間內即猶豫期間期滿前，該緩起訴處分仍有被撤銷之可能
    ，此時原處分機關若依法為行政裁決，將使受處分人有同時
    遭受行政處罰及刑事訴追之危險，顯與行政罰法第26條規定
    之立法意旨相違背。因此，自行政罰法第26條規定立法意旨
    為有利於行為人之解釋，應認應受行政裁罰之行為，關於罰
    鍰部分，同一事實如經緩起訴處分確定者，亦有行政罰法第
    26條明定一事不二罰原則之適用。另刑事訴訟法第253 條之
    2 規定，檢察官為緩起訴處分者，得命被告向該管檢察署指
    定之機關提供40小時以上240 小時以下之義務勞務，係屬檢
    察官課以被告之負擔，此負擔雖非「刑罰」，但性質上可謂
    實質的制裁，因被告如未在指定期間內確實履行，依刑事訴
    訟法第253 條之3 第1 項第3 款之規定，被告將遭受撤銷緩
    起訴處分之不利益；反之，倘其確實遵守並履行各項緩起訴
    條件，除非合於刑事訴訟法第260 條所定情形之一，否則被
    告即無再就同一案件遭受刑事訴追之虞，由此可知，被告經
    由緩起訴處分條件之履行得以免於遭檢察官發動起訴程序，
    仍具有替代刑罰之效果，廣義而言，應屬前揭所稱之「實質
    刑事法律處罰」，而有行政罰法第26條第1 項「一事不二罰
    」規定之適用。是以行政罰法第26條第1 項規定「一行為同
    時觸犯刑事法律及違反行政法上義務規定者，依刑事法律處
    罰之。」該條項所謂「刑事法律之處罰」，應指觸犯刑事法
    律，經司法機關依刑事法律為不利益之諭知而言。至所謂「
    司法機關」包括法院與檢察署，所謂「刑事法律」則不限於
    刑事實體法上之規定，刑事程序法亦屬之，且所謂之「不利
    益」，凡限制自由、剝奪財產、或命提供勞務等均應包括在
    內（臺灣高等法院99年度交抗字第1600號、99年度交抗字第
    1597號裁定意旨可資參照）。
  (四)本件異議人上開酒後駕駛重型機車之行為，同時違反道路交
    通管理處罰條例第35條第1 項第1 款與刑法第185 條之3 之
    規定，係一行為同時觸犯刑事法律及違反行政法上義務規定
    ，依行政罰法第26條第1 項前段規定，應依刑事法律處罰之
    。而異議人違反刑法第185 條之3 之刑事案件部分，業經臺
    灣板橋地方法院檢察署檢察官以100 年度偵字第11909 號為
    緩起訴處分，緩起訴期間為1 年，並應向該署指定之政府機
    關、政府機構、行政法人、社區或其他符合公益目的之機構
    或團體提供60小時之義務勞務及接受法治教育3 小時，該緩
    起訴處分業於100 年6 月8 日確定，惟緩起訴期滿日為101
    年6 月7 日等情，有上開緩起訴處分書、臺灣高等法院檢察
    署100 年度上職議字第7540號處分書各1 紙在卷可參，揆諸
    上開說明，本件既仍在緩起訴猶豫期間，受處分人隨時有遭
    檢察官撤銷緩起訴處分再受刑事追訴之風險，原處分機關自
    不得對受處分人處以罰鍰，應俟緩起訴處分實質確定或經撤
    銷而起訴後刑事終局裁判之結果如何，再為適法之處理。從
    而，本件原處分機關逕以異議人酒精濃度超過規定標準達每
    公升0.6 毫克，對其裁處罰鍰45,000元，即有未洽。
  (五)至原處分依道路交通管理處罰條例第35條第1 項第1 款、第
    24條第1 項第2 款之規定，另對異議人裁處吊扣駕駛執照12
    個月及接受道路交通安全講習部分，核與徒刑之目的不同、
    種類殊異，乃為達維護用路權人生命、身體安全之裁罰性不
    利處分，依行政罰法第26條但書之規定，仍得裁處之，是以
    原處分機關此部分之裁罰，於法尚屬有據。至異議人所辯：
    吊扣駕駛執照將使伊就診不方便云云，並非得以據為免罰之
    事由，自無可採。然就吊扣駕駛執照部分，裁決書主文第一
    項僅記載「吊扣駕駛執照12個月」，而漏未載明所吊扣駕駛
    執照之種類，與道路交通管理事件統一裁罰基準及處理細則
    第43條第2 項第3 款規定「三、吊扣汽車牌照、駕駛執照或
    執業登記證處分，應記明應受吊扣之汽車牌照、駕駛執照或
    執業登記證名稱、號碼及吊扣期間。」未符，亦有違行政程
    序法第5 條所揭櫫之「明確性原則」，自難認為適法允當。
五、綜上所述，異議人確有於上揭時、地，飲酒後駕駛機車之違
    規行為，原處分機關依法裁處異議人應接受道路交通安全講
    習，固非無見，惟原處分機關在緩起訴處分尚未實質確定前
    ，逕裁罰異議人罰鍰45,000元，顯與行政罰法第26條第1 項
    前段、第2 項之規定意旨相違，當屬可議；另就吊扣駕駛執
    照12個月部分，亦有漏未載明應予吊扣之駕駛執照種類之瑕
    疵。因本件酒後駕車為一個違規行為，罰鍰、吊扣處分及施
    以道路交通安全講習部分無從區分，從而，應認異議人提起
    本件異議為有理由，本院自應將原處分撤銷，另裁定如主文
    第2 項所示，以期適法。
據上論斷，應依道路交通事件處理辦法第19條，裁定如主文。
中    華    民    國    100     年    8     月   12   日
                      交通法庭  法  官  陳正偉
上列正本證明與原本無異。
如不服本裁定，應於裁定送達後五日內敘明抗告理由，向本院提
出抗告狀。
                                書記官  許慧禎
中    華    民    國    100     年    8     月   12   日